【裁判字號】    90,上易,1680
【裁判日期】    900906
【裁判案由】    詐欺
【裁判全文】
臺灣高等法院刑事判決                            九十年度上易字第一六八號
    上  訴  人  臺灣桃園地方法院檢察署檢察官
    被      告  甲○○
    選任辯護人  林照雄
右上訴人因被告詐欺案件，不服台灣桃園地方法院九十年度易緝字第三號中華民國九
十年三月十三日第一審判決（起訴案號台灣桃園地方法院檢察署八十九年度偵字第二
三五四號）提起上訴，本院判決如左：
    主  文
上訴駁回。
    理  由
一、公訴意旨略以：被告甲○○明知其經濟狀況不佳，自民國（下同）八十七年十月
    間起，向丁○○頂下位於台北市○○區○○路四段二八九號一樓「依凡汽車商行
    」經營中古車買賣時，即一直拖欠權利金及房屋押金，並每月均遲繳房屋租金，
    又自八十八年四月間起，即無能力未支付房屋租金，共新台幣（下同）二十一萬
    九千元，為丁○○要求搬離，竟意圖為自己不法之所有，於八十八年五月二十八
    日，刻意隱瞞資力不佳之事實，向告訴人丙○○佯稱：其得以每支二萬元之價格
    ，出售德製法拉利行動電話予伊，而其在「依凡汽車商行」內所擺放之六輛高級
    轎車，均為其所有，價值超過一千萬元云云，告訴人丙○○聞言不疑有他，誤以
    為其資力雄厚，乃向其訂購七十具德製法拉利行動電話，並先行交付訂金七十萬
    元，雙方約定於同年六月八日前交貨，未料被告甲○○取得款項後並未進貨，即
    開始避不見面，「依凡汽車商行」亦於同年六月底關門停業，嗣於同年七月間，
    被告甲○○前往搬運物品時，為告訴人丙○○發現，被告甲○○始拿出三支行動
    電話，再開立面額四十萬元、到期日為八十八年七月十日之支票一張交付告訴人
    丙○○，惟屆期提示仍遭退票，被告甲○○至此亦遷離原居住處所不知去向。因
    認被告涉有刑法第三百三十九條第一項詐欺取財罪嫌云云。
二、按犯罪事實應依證據認定之，無證據不得推定其犯罪事實，為刑事訴訟法第一百
    五十四條所明定；倘積極證據不足以為不利於被告事實之認定時，即應為有利於
    被告之認定，更不必有何有利之證據，最高法院三十年上字第八一六號著有判例
    。又刑法上之詐欺罪，需行為人於行為當時主觀上係出於不法所有之意圖，客觀
    上有施用詐術，使被害人陷於錯誤因而為財物之交付始足當之，倘行為人雖有未
    依約履行債務之情事，惟其有不為給付之正當理由或係因嗣後發生之事由致有難
    為給付之情事，核屬民事債務糾葛，尚難認行為人行為之初即具有不法所有之意
    圖，自難遽以該項罪名相繩。
三、查本件公訴人認被告涉有詐欺罪嫌，係以告訴人丙○○之陳述（偵卷第十一至十
    五頁）、證人丁○○供證（偵卷第二十六、二十七頁），及支票及退票理由單影
    本（偵卷第十頁）、公文交辦（查）單各一紙（偵卷第十九頁）等為其論據。惟
    訊據被告甲○○堅詞否認有何詐欺犯行，辯稱：伊所欠租金均已付清，又係告訴
    人認為有利可圖，才主動透過伊訂購行動電話銷售，伊隔天立即向乙○○訂貨，
    後來因為上手乙○○拖延才未完成交易，伊並非故意詐欺等語（原審卷第三十二
    、三十四、三十五頁；本院九十年六月十八日訊問筆錄）。經查：
(一)被告甲○○與告訴人丙○○認識約半年，告訴人並住居於被告所開設汽車商行之
    樓上，告訴人先前亦曾以二萬五千元之價額向被告購買該款行動電話壹支，因甲○○車行內擺設汽車，乃與之交易等情，為告訴人丙○○所不否認（偵卷第十四
    、十五頁；原審卷第三十二頁），顯見雙方間互有認識而具有相當信任關係存在
    。
(二)復查，告訴人係因覺得該款行動電話之銷售有利可圖，才向被告訂取七十支之數
    量，意欲轉售圖利等情，復據其陳述甚明（見偵卷第十四頁及原審九十年二月二
    十七日審理筆錄，原審卷第三十三、三十四頁），又除陳述被告於訂不到貨時有
    藉口拖延情事外，並未指明伊於接洽之初有何詐欺方式。足見本案契約之訂立、
    貨款之交付，應係出於告訴人之任意處分，與受詐欺致意思表示不自由之情形不
    可同日而語，
(三)被告於八十八年五月二十八日簽訂買賣契約，並於告訴人交付定金七十萬元後，
    隨即於翌日（二十九日）與其上手乙○○洽訂同一內容之買賣契約書，並交付三
    十一萬五千元之定金與乙○○，除有買賣契約書、收據各兩份在卷足憑外（偵卷
    第九頁；原審卷第三十八至四十三頁），乙○○亦到庭證稱：「（被告是否於八
    十八年五月二十九日與你簽訂買賣契約書，並交付三十一萬五千元之定金給你？
    ）他第一次訂七十支，本來說是我出國後七天後就交給他，但是後來廠商說只給
    我十幾支，˙˙˙大概交給我十七支左右，他是有交給我三十一萬五千元的定金
    沒錯。（事前甲○○是否知道你沒有辦法進到那麼多支？）因為國外的貨源關係
    ，我出國前有跟國外的貨源談過，他說沒有問題，後來我去德國法蘭克福拿的，
    我預計停留一個禮拜，後來沒有辦法就先回來了，˙˙˙（原審易緝卷第三十八
    頁買賣契約書是否是你簽訂的？）是。」等語（見本院九十年八月六日訊問筆錄
    第四、五頁）；告訴人並自承：「（對收據、買賣契約書有何意見？）我後來有
    跟乙○○接觸過，據我所知應該是真的」（原審卷第三十三頁）、「被告後來告
    訴我他是跟乙○○買的，後來乙○○陸陸續續交十七、八支給我。（乙○○是否
    有再跟你收錢？）沒有。˙˙˙（甲○○本身是否有拿三支行動電話給你，還有
    一張支票？）是。（這包不包括在乙○○交給你的範圍內？）是」等語（見本院
    九十年八月六日訊問筆錄第三、四頁）。準此，被告既然已與上手乙○○簽訂買
    賣契約書並確實交付高達三十一萬五千元之定金，且嗣後告訴人亦由乙○○處受
    領部分給付，顯見渠應無詐欺之犯意，否則何不直接將上開告訴人交予之七十萬
    元全部中飽私囊？據此，難認被告主觀上有何不法所有之意圖。縱使被告嗣後開
    具之支票跳票，亦無法據此推論被告於訂約之初必有詐欺之故意。
(四)又查，被告所積欠丁○○之房租部分業已付清，亦據證人丁○○證述：「晚了好
    幾個月才付清，他是拿朋友的票，後來有兌現，現在已沒有欠我錢，他跟我租了
    七、八個月，後來剩三、四個月租金才沒有繳」，並稱：「（你認為他跟你租房
    子是否是要騙你？）應該不是」等語綦詳（原審卷第三十二頁），是此部分亦無
    詐欺犯行之可言。
(五)綜上，並無證據證明被告客觀上有何施用詐術而使告訴人陷於錯誤而交付財物之
    行為，至被告於積欠金錢後縱或延未還債，惟既不足以使所負金錢消費借貸債務
    因而消滅，亦不生以詐術得財產上不法利益之問題，被告所為核與刑法第三百三
    十九條第一項詐欺罪犯罪構成要件尚屬有間，尚難徒以借款債權未獲全部實現而
    認被告有詐欺罪行。本案並無積極證據，足認被告自始心存詐欺，僅以被告未清
    償借款，此一單純債務不履行之狀態，尚難認被告具為自己不法所有之意圖，本
    件應係單純民事糾紛，與刑法詐欺罪責無涉。此外，復查無其他積極之證據，足
    以證明被告有公訴人所指之犯行，被告之犯罪既不能證明，自應為無罪之諭知，
    至被告與告訴人間之爭執，純屬民事糾葛，究與刑事無涉，應循民事或其他合法
    途徑解決，併此敘明。經核原判決認事、用法並無不合，檢察官上訴指摘為無理
    由，應予駁回。
據上論斷，應依刑事訴訟法第三百六十八條判決如主文。
本案經檢察官楊楚猛到庭執行職務。
中      華      民      國    九十      年      九      月      六      日
                              臺灣高等法院刑事第九庭
                                    審判長法  官  李  文  成
                                          法  官  周  盈  文
                                          法  官  官  有  明
右正本證明與原本無異。
不得上訴。
                                          書記官  林  蓓  瑜
中      華      民      國    九十      年     九       月      七      日


司法院資訊處製作；財團法人民間司法改革基金會備份。
